臺北高等行政法院判決　　　　　　　　　　　　　　　九十年度訴字第六五一八號
　　　　　　　　　　　　　　　.
　　原　　　告　甲○○
　　　　　　　　乙○○
　　　　　　　　丙○○
　　　　　　　　戊○○
　　　　　　　　庚○○
　　　　　　　　辛○○
　　　　　　　　壬○○
　　　　　　　　丁○○
　　　　　　　　己○○
　　右九人共同
　　訴訟代理人　吳尚昆律師（送達代收人）
　　　　　　　　莊守禮律師
　　被　　　告　桃園縣政府
　　代　表　人　癸○○縣長）.
　　訴訟代理人　寅○○
　　參　加　人　桃園市公所
　　代　表　人　子○○市長）.
　　訴訟代理人　卯○○送達代.
　　　　　　　　丑○○
右當事人間因收回被徵收土地事件，原告不服內政部中華民國九十年十一月十六日台
（九十）內訴字第九○○七二九六號訴願決定，提起行政訴訟。本院判決如左：
    主  文
訴願決定撤銷。
訴訟費用由被告負擔。
    事  實
壹、事實概要：
一、緣坐落桃園縣桃園市○○段埔子小段二○六五、二○八八之三、二○八八之五地
    號等三筆土地為原告甲○○、乙○○、丙○○、戊○○、庚○○、辛○○、壬○
    ○、丁○○、己○○等所有，被告桃園縣政府為興辦桃園「公十五」公園工程，
    需用原告所有土地，報經前臺灣省政府七十八年三月三十日七八府地四字第三五
    七五一號函核准徵收，被告乃據以七十八年五月八日七八府地籍字第六六一○七
    號公告徵收，完成徵收補償法定程序。
二、嗣原告以其被徵收之土地，迄未依原呈經核准計畫開發使用為由，於八十八年九
    月二十日向被告請求照原徵收價額收回其被徵收土地，並於八十九年八月一日復
    又請求，被告乃函請內政部審核，於審核程序進行中，原告於九十年八月十日以
    被告自原告請求時起逾十一個月尚未作成行政處分為由，提起訴願，遭內政部以
    被告已於九十年九月二十七日九十府地用字第一七四二○九號函作成處分，其不
    作為之處分已不存在，原告所提訴願不合法為由，以九十年十一月十六日台（九
    十）內訴字第九○○七二九六號訴願決定駁回，原告仍表不服，乃向本院提起行
    政訴訟。案經本院以九十一年十一月二十二日九十年度訴字第六五一八號裁定，
    命需用土地之利害關係人桃園縣公所參加本件被告之訴。
貳、兩造聲明：
一、原告聲明求為判決：
(一)、訴願決定、原處分均撤銷。
(二)、被告應准許原告等收回桃園市擴大都市計畫公十五公園用地所徵收之桃園市○○
    段埔子小段二○六五地號之土地。
二、被告聲明求為判決：駁回原告之訴。
參、兩造之爭點：
一、原告主張之理由：
(一)、按土地徵收條例施行前公告徵收之土地，其申請收回，仍依施行前之規定辦理，
    此在土地徵收條例第六十一條訂有明文。查本件徵收日期係在七十八年間，在八
    十九年二月五日土地徵收條例生效日前，是以本件申請收回土地乙案，尚無適用
    土地徵收條例第九條之餘地。
(二)、次按「依本法規定徵收之土地，其使用期限，應依照其呈經核准之計畫期限辦理
    ，不受土地法第二百十九條之限制。不依照核准計畫期限使用者，原土地所有權
    人得照原徵收價額收回其土地。」，此在都市計畫法第八十三條定有明文。法文
    已明示依都市計畫法徵收之土地之使用期限不受土地法第二百十九條之限制，並
    規定收回土地以不依照核准計畫期限使用為要件，並參諸同法第二條規定：「都
    市計畫依本法之規定；本法未規定者，適用其他法律之規定。」關於收回依都市
    計畫法徵收之土地，自應優先適用都市計畫法之規定，其未規定者，始適用土地
    法第二百十九條之規定。原土地所有權人依都市計畫法該條規定收回土地之期限
    ，都市計畫法未經規定，應適用土地法第二百十九條第一項所定之五年，乃法律
    適用之當然結果。其期限之起算日如何，都市計畫法雖無明文，惟自上開條文明
    定徵收土地使用期限依計畫期限辦理，不依計畫期限使用土地始得收回土地之內
    容，應可推知五年期限之起算日，為計畫期限屆滿之次日，而無土地法第二百十
    九條第一項所定「徵收補償發給完竣屆滿一年之次日」之適用（最高行政法院九
    十一年度判字第八一七號裁判參照）。查本件徵收計畫之使用期限係預定八十二
    年七月開工、八十五年六月完工，此觀徵收計畫書及被告八十八年十一月五日八
    八府地用字第二三九九一七號函甚明，而本件公十五公園計畫迄未見有任何開發
    之跡象，且此亦據被告於八十八年十月二十九日上午十時至現場勘查屬實，已如
    前述，揆諸前揭規定，原告等請求照原徵收價額收回上開土地，亦未逾越法定期
    限，被告自應核准原告所請，洵無疑義。
(三)、被告陳稱本件徵收案未開始使用之事由，係因原告陳情變更都市計劃，故屬可歸
    責於原告之事由云云，亦屬無稽：
１、按除本法有規定者外，民事訴訟法第二百七十七條之規定，於本節準用之，此再
    行政訴訟法第一百三十六條定有明文，而民事訴訟法第二百七十七條規定，當事
    人主張有利於己之事實，就其事實有舉證之責。查被告所稱徵收計劃未使用係可
    歸責於原告之事由，並未見其具體舉證以實其說，顯難憑信。
２、況人民有請願、訴願及訴訟之權，此為我國憲法第十六條所明定，縱原告真如被
    告所稱曾陳情變更都市計劃，亦屬正當權利之行使，豈能認為係阻撓徵收計劃之
    實行？更遑論「陳情變更都市計劃」與「實行徵收計劃」顯屬二事。
二、被告主張之理由：參加人桃園市公所自七十八年起，依照行政院頒「加速都市計
    畫公共設施保留地取得及財務計畫」規定，分別徵收桃園擴大修訂都市計畫公四
    、公五、公六、公七、公八、公九、公十一、公十二、公十四、公十五、公十六
    、公十七、公十八、公十九、公二十、公二十一等十六處公園用地，上述大多數
    被徵收之土地所有權人（含原告等），因期待依循專案通盤檢討原則，將部分公
    園用地檢討變更為非公共設施保留地，乃陳情暫緩辦理徵收，至八十二年間，內
    政部否決專案通盤檢討後，該等土地所有權人（含原告等）又以桃園擴大修訂都
    市計畫第二次通盤檢討尚未定案為由，仍陳情暫緩辦理徵收及暫緩辦理提存。事
    實上，前開十六處公園用地於公告徵收後，被告歷次通知發放補償費，均遭多數
    業主之異議及抗爭，以致需地機關無法即時取得用地並開發使用，依照行政院五
    十三年六月三十日台（五三）內字第四五三四號函示，系爭土地未依核准之計畫
    期限使用，確係有可歸責於原土地所有權人或使用人之事由，被告否准原告請求
    之處分，依法並無違誤，訴訟顯無理由。
    理  由
甲、本件原告以其被徵收之土地，迄未依原呈經核准計畫開發使用為由，於八十八年
    九月二十日向被告請求照原徵收價額收回其被徵收土地，並於八十九年八月一日
    復又請求，被告乃函請內政部審核，於審核程序進行中，原告於九十年八月十日
    以被告自原告請求時起逾十一個月尚未作成行政處分為由，提起訴願，於內政部
    受理訴願中，被告又於九十年九月二十七日九十府地用字第一七四二○九號函作
    成處分，並報經內政部九十年九月十九日台（九十）內地字第九○一二五五六號
    函同意不予發還等情，此有內政部九十年九月十九日台（九十）內地字第九○一
    二五五六號函、被告九十年九月二十七日九十府地用字第一七四二○九號函等影
    本附卷可稽，堪信為實。原告起訴主張略謂：本案徵收日期在八十九年二月五日
    土地徵收條例生效前，應適用都市計畫法之規定。原告請求照原徵收價額買回系
    爭土地，尚未逾土地徵收條例第八十三條及土地法第二百十九條規定收回土地之
    五年期限，且原告陳情變更都市計畫與被告實行徵收計畫係屬兩事，原告並無可
    歸責是由，被告既未依法開始使用系爭土地，自應准許原告照原徵收價額收回系
    爭土地。
乙、以下分兩部分述之：
壹、徵收私有土地後，不依核准計畫使用，或於徵收完畢一年後不實行使用者，其原
    土地所有權人得依土地法第二百一十九條規定，收回其土地。其受理機關為何？
    原土地所有權人遭否准收回之決定時，應以何機關為原處分機關？
一、按「原行政處分機關之認定，以實施行政處分時之名義為準。但上級機關本於法
    定職權所為之行政處分，交由下級機關執行者，以該上級機關為原行政處分機關
    」，為訴願法第十三條所明定。又按土地法第二百十九條第一、二項規定，私有
    土地經徵收後，有左列情形之一者，原土地所有權人得於徵收補償發給完竣屆滿
    一年之次日起五年內，向該管直轄市或縣（市）地政機關聲請照徵收價額收回其
    土地：一、徵收補償發給完竣屆滿一年，未依徵收計畫開始使用者。二、未依核
    准徵收原定興辦事業用者（第一項）。直轄市或縣（市）地政機關接受聲請後，
    經查明合於前項規定時，應層報原核准徵收機關核准後，通知原土地所有權人於
    六個月內繳清原受領之徵收價額，逾期視為放棄收回權（第二項）。然而，原土
    地所有權人請求買回被徵收土地為行政機關所拒絕後，應以何機關為原處分機關
    進行行政救濟，法理上素有爭議。就此，最高行政法院曾於九十一年十一月二十
    二日作成九十一年度第十次庭長法官聯席會議決議，該決議見解略為：依土地法
    第二百十九條第一項規定，原土地所有權人請求買回被徵收土地，應向該管直轄
    市或縣（巿）地政機關聲請。該管直轄巿或縣（巿）地政機關既為法定受理聲請
    之機關，對於是否合於照徵收價額收回其土地之要件，非無審查餘地。如經初步
    審查結果，認與規定不合，而作成否准之決定時，即屬就特定具體之公法事件所
    為對外發生法律上效果之單方行政行為，自應以該直轄市或縣（市）地政機關為
    處分機關。如該管直轄巿或縣（巿）地政機關經查明合於照徵收價額收回其土地
    之要件，並層報原核准徵收機關作成准、駁之決定，而函復該管直轄巿或縣（巿
    ）地政機關通知原土地所有權人時，依訴願法第十三條但書規定，即應以該作成
    准、駁決定之原核准徵收機關為處分機關。
二、查收回權之性質係有向原核准徵收機關廢止原徵收處分之意，細究土地法第二百
    十九條第一項及第二項規定，以及最高行政法院前揭決議之見解，除聲請人所為
    聲請與照價收回之規定不合，經受理聲請機關初步審查逕作成否准決定之情形外
    ，自應以原核准徵收機關為被告機關。系爭土地之原徵收核准機關為內政部，本
    件原告請求收回系爭土地既經桃園縣政府八十九年十一月八日以八九府地用字第
    二二四○八三號函內政部陳報不予發還，經內政部以九十年九月十九日台（九十）
    內地字第九○一二五五六號函核定同意照辦，被告並以九十年九月二十七日九十
    府地用字第一七四二○九號函復原告，是原告若不服否准收回之處分，揆諸前揭
    說明，自應以內政部為核准收回之主管機關及原處分機關，惟本件卻以無處分職
    權之被告為原處分機關，對之向內政部提起訴願，依前揭說明係屬管轄錯誤。內
    政部原應依訴願法第六十一條規定規定辦理，卻逕為駁回原告訴願之決定，於法
    尚有未合，應將訴願決定予以撤銷，由應受理訴願機關另為適法之處理。
貳、訴願決定書以訴願不合法不受理駁回訴願，是否合法？
一、按訴願法第二條規定：「人民因中央或地方機關對其依法申請之案件，於法定期
    間內應作為而不作為，認為損害其權利或利益者，亦得提起訴願。」已刪除擬制
    行政處分之條文，而承認課予義務訴願之訴願型態，本件原告係以原處分機關於
    法定期間內應作為而不作為，提起訴願，係屬課予義務訴願之行政救濟類型，於
    怠為處分提起訴願時，訴願機關若認為訴願無理由者，得依訴願法第七十九條第
    一項規定以決定駁回之，反之，若訴願機關認為有理由，依訴願法第八十二條第
    一項規定，訴願機關應定相當期間，命應作為之機關速為一定之處分，又同條第
    二項規定，訴願機關未為決定前，應作為之機關已為行政處分者，訴願機關應認
    為訴願為無理由，以決定駁回之。是以，本件如內政部認為原處分機關已為行政
    處分，則應依訴願法第八十二條第二項規定處理，惟卻逕為訴願不合法，為訴願
    不受理之決定，於法尚有未合，應將訴願決定予以撤銷，應由受理訴願機關另為
    適法之處理。
二、另按訴願法第八十二條係規定：（第一項）「對於依第二條第一項提起之訴願，
    受理訴願機關認為有理由者，應指定相當期間，命應作為之機關速為一定之處分
    。」（第二項）「受理訴願機關未為前項決定前，應作為之機關已為行政處分者
    ，受理訴願機關應認訴願為無理由，以決定駁回之。」從法條之文義及法條編列
    之次序可知，訴願決定機關就怠於處分訴願，得逕以訴願為無理由以決定駁回者
    ，係承前項之「訴願有理由，而命應作為之機關速為一定之處分」之規定，是以
    該條第二項之行政處分應係指滿足原申請人之申請有利於原申請人（即願人）之
    行政處分，縱訴願人訴願亦無實益者而言，全部或部分拒絕當事人申請者，應不
    在內。此在行政訴訟方面，現行實務見解亦以原告起訴後，原處分機關或受理訴
    願機關始補作處分或決定，除係有利原告之請求，否則不影響行政訴訟之續行，
    亦不必要求原告重就重為之處分進行訴願程序，此有最高行政法院於舊制時期所
    為之七十六年判字第一八四八號判決亦有釋在案。蓋若採原處分一補作，訴願決
    定即應以無理由逕予駁回之見解，人民是否必須再就新處分重為行政救濟？若人
    民不知就新處分為救濟，則將喪失實體保障之機會，則從人民程序之保障及程序
    經濟觀點，自不應採逕以無理由駁回之方式。且若原申請人分別就怠於處分之訴
    願及新處分之訴願提起行政訴訟，則前後兩訴均屬合法，行政法院應以何訴為其
    合法審理標的，亦導致於行政訴訟審理時，關於為程序標的之原處分究為新處分
    或原申請之審理範圍之混淆，是以對於上開不合理，自應為目的之限縮解釋，即
    該條第二項之行政處分應係指滿足原申請人之申請有利於原申請人（即願人）之
    行政處分而言，本件受理訴願機關另為訴願決定時，自應注意及之。至於內政部
    另就補作之原處分作成九十一年一月三十日台內訴字第○九○○○○八九二八號
    訴願決定，究應發生何種法律效果，係屬另案處理，附此說明。
參、本件既係依程序上理由而為判決，兩造實體上爭執自尚無審酌之必要，併予敘明
    。
丙、據上論結，本件原告之訴為有理由，爰依行政訴訟法第九十八條第三項前段，判
    決如主文。
中　　　華　　　民　　　國　　九十一　　年　　 十二 　　月　　三十一　　日
                                臺 北 高 等 行 政 法 院  第 五 庭
                                            審 判 長 法  官  黃清光
                                                     法  官  帥嘉寶
                                                     法  官  劉介中
右為正本係照原本作成。
如不服本判決，應於送達後二十日內，向本院提出上訴狀並表明上訴理由，如於本判
決宣示後送達前提起上訴者，應於判決送達後二十日內補提上訴理由書（須按他造人
數附繕本）。
中　　　華　　　民　　　國　　九十一　　年　　 十二 　　月　　三十一　　日
                                                     書記官  黃明和
